【裁判字號】    92,訴,508
【裁判日期】    951031
【裁判案由】    返還土地
【裁判全文】
臺灣苗栗地方法院民事判決              92年度訴字第508號
原      告  癸○○
被      告  己○
                        巷76.
            戊○○
            丁○○
            甲○○
兼上 四 人
訴訟代理人  壬○○
被      告  乙○○
兼被告戊○○、丁○○之訴訟代.
被      告  庚○○
兼上 一 人
訴訟代理人  辛○○
                        巷46.
被      告  丙○○
上列當事人間請求返還土地事件，本院於民國95年10月18日言詞
辯論終結，判決如下：
    主  文
被告己○、戊○○、丁○○、甲○○、壬○○、乙○○、庚○○
、辛○○、丙○○應將座落苗栗縣竹南鎮○○段第五二、一八一
、二八一、二八二、二七一號土地應有部分各二十分之十一，移
轉登記予訴外人陳國山所有。
被告己○、戊○○、丁○○、甲○○、壬○○、乙○○、庚○○
、辛○○、丙○○應將座落苗栗縣竹南鎮○○段第三六七、三七
一、三七四、四五二之一號土地應有部分各三六０分之十一，移
轉登記予訴外人陳國山所有。
訴訟費用由被告連帶負擔。
    事實及理由
壹、原告起訴主張：
一、苗栗縣竹南鎮○○段第52、181 、281 、282 、271 號土地
    原為被告及訴外人陳國山之被繼承人陳練所有（所有權全部
    ）、同鎮○○段第367 、371 、374 、452 、452 之1 號土
    地原為陳練應有部分各18分之1 。陳練於民國88年10月21日
    死亡，被告及訴外人陳國山為陳練之全體繼承人。
二、陳練生前於88年3 月20日自書遺囑（本院卷一第7 頁），將
    前項土地全部由訴外人陳國山繼承，並指定遺囑執行人為原
    告，該遺囑並由證人張弘松、巫月嬌簽名見證。故被告等人
    除得保留特留分外，應將如主文所示之土地應有部分移轉登
    記予訴外人陳國山所有。
三、被告主張陳練於83年6 月13日就前揭181 地號土地，立土地
    分配表，將土地分成11個單位共9 等份，故不可能再於88年
    3 月20日另立遺囑，但陳練已於86年11月25日撤銷83 年6月
    13日之土地分配表（本院卷一第143 頁）。
四、系爭遺囑陳練簽名筆跡，與86年11月25日陳練土地分配書、
    83年6 月13日土地分配表、竹南鎮農會印鑑卡等之陳練簽名
    筆跡相符，此有法務部調查局90年10月8 日發文之鑑定通知
    書可證（本院卷一第142 頁）。系爭遺囑之字跡與86年11月
    25日陳練之土地分配書字跡，經法務部調查局鑑定結果，研
    判應出於同一人手筆，此有該局95年2 月15日之鑑定通知書
    1 份附卷可稽。又系爭遺囑之字跡與訴外人陳國山之刑事聲
    請狀（臺灣苗栗地方法院檢察署90年度偵字第1763號卷第85
    至87頁）字跡，筆劃特徵不同，此亦有法務部調查局95 年6
    月21日之鑑定通知書1 份附卷可稽（本院卷二第58頁）。
五、被告等人辯稱系爭遺囑並非陳練親自書寫完成，並於日期處
    留下空格，由訴外人陳國山填上88.3.20 之日期字樣，被告
    等人所述顯然違背經驗及常理，因為如果遺囑是由數人書寫
    完成，則因各人書寫方式及習慣不同，下筆之輕重、字體大
    小及特徵、字與字之間距，應不會一致。若日期處預留空格
    ，字與字之間隔應不致如此均勻。
六、證人巫月嬌（即巫心媛）、張弘松於偵查時具結證稱系爭遺
    囑確實為陳練所書寫，渠二人簽名見證。（同上檢察署89年
    度他字第237 號卷第76 至79 頁）。證人巫月嬌（即巫心媛
    ）於95年9 月6 日本院言詞辯論期日到場，仍證稱系爭遺囑
    確實為陳練所書寫，並非他人代筆後由陳練簽名。
七、遺囑人得以遺囑指定遺囑執行人，民法第1209條第1 項定有
    明文。遺囑執行人有管理財產並為執行上必要行為之職務，
    遺囑執行人因前項職務所為之行為，視為繼承人之代理人，
    民法第1215條亦定有明文，故當事人死亡而有以遺囑指定執
    行人者，依民事訴訟法第168 條之規定，其訴訟程序即應由
    遺囑執行人承受之，最高法院46年度台上字第236 號判決可
    供參酌。而所謂承受訴訟程序，當然包括起訴及被訴，故原
    告以遺囑執行人之身分提起本訴，依法並無不合，並無當事
    人不適格之情形。原告爰依陳練之遺囑及繼承法則，請求判
    決如主文所示。
貳、被告己○、戊○○、甲○○、丁○○、壬○○、乙○○、辛○○、庚○○辯稱：
一、原告非適格之當事人：
  （一）、遺囑人得以遺囑指定遺囑執行人，民法第1209條雖定
          有明文，但遺囑執行人究非繼承人，故關於繼承關係
          之訴訟，無論其為起訴或被訴，均不應以遺囑執行人
          為訴訟當事人。
  （二）、本件被告之共同被繼承人陳練，以遺囑（被告否認真
          正）指定原告為遺囑執行人，依民法第1214條至第12
          17條規定遺囑執行人之職務，均未規定遺囑執行人有
          提起民事訴訟之資格，而第1215規定「遺囑執行人有
          管理遺產並為執行上之必要行為之職務，遺囑執行人
          因前項職務所為之行為，視為繼承人之代理」，亦僅
          規定管理行為，而非訴訟上之行為。
  （三）、故遺囑執行人就遺產之管理，並無權利能力，即無當
          事人能力，從而原告以其名義，訴求被告全體將繼承
          之土地移轉登記與訴外人陳國山，即屬當事人不適格
          。
二、陳練之「遺囑」與自書遺囑之要件不合：
  （一）、被告於93年偵字第1763號刑事偵查案件，一再爭執陳
          練遺囑係偽造，經檢察官送請法務部調查局以90年10
          月8 日（90）陸（二）字第90062004號函（本院卷一
          第142 頁），認檢察官送鑑定之陳練遺囑、竹南鎮農
          會開戶資料、中國農民銀行豐原分行對保資料、土地
          分配表、土地分配書共5 件送鑑定，其中只有陳練遺
          囑筆跡的簽名相符，其他如陳練遺囑之文字是否為陳
          練親筆（即是否與土地分配表上之陳練筆跡相符）則
          未鑑定。依鑑定文義，可認陳練遺囑並非陳練之親筆
          ，換言之，鑑定報告已否認遺囑為陳練親自書寫。
  （二）、依民法第1190條之規定「自書遺囑者，應自書遺囑全
          文，記明年月日，並親自簽名．．．」，故自書遺囑
          之要式為：１、遺囑必須親自書寫。２、親自書寫年
          、月、日。３、親自簽名。陳練之遺囑非由陳練親自
          書寫，且遺囑記載之年、月、日筆跡與二造不爭執之
          陳練親自書寫之土地分配書（本院卷一第143 頁）記
          載之年、月、日相互比對，可知遺囑上之年、月、日
          與土地分配書上之年、月、日，其書寫之筆跡，依肉
          眼觀察即不相符，足證陳練未在遺囑上記明年、月、
          日，亦屬要式行為未備。陳練之遺囑，既非陳練親自
          書寫，又未親自記明年、月、日，雖親自簽名，仍未
          完成遺囑之法定要式行為。
  （三）、遺囑及土地分配書之文字，依肉眼觀察比對，與陳國
          山在前揭檢察署90年偵字第1763號案件中陳國山提出
          之聲請書（本院卷二第85至87頁）之文字，完全相同
          ，研判遺囑及土地分配書為陳國山書寫，非出於陳練
          親筆，雖經鈞院送法務部調查局鑑定，無法判定係陳
          國山之筆跡，但依下列事實足以令人懷疑，遺囑及土
          地分配書之文字，是陳國山所為，說明如下：
    1 、被告辛○○個人在陳練生前，知悉其就土地有分配之意
        思，後見陳國山、丙○○提出「陳練土地分配書」，乃
        不疑有他，認係父陳練所親筆。
    2 、但於今仔細觀察「陳練土地分配書」中之「陳練」及聲
        明人之處「陳練」，其字跡墨色較其他字體深，可能係
        他人寫好後，由陳練簽名，被告辛○○個人一直誤以為
        整個「陳練土地分配書」係由陳練親筆，又因陳練有分
        配土地之意，故不疑有他。
    3 、近日被告翻閱前次閱卷資料，發現陳國山在  前揭檢察
        署90年偵字第1763號偵查時，於92年2 月20日提出聲請
        書，依肉眼觀察，並與「陳練遺囑」，「陳練土地分配
        書」比對，發現3 個文件字跡可謂完全相同，被告高度
        懷疑，此3 個文件均係陳國山親筆。
    4 、陳國山上揭聲請狀內之下列文字與遺囑中之文字，極為
        相近者如下：Ａ、財產清冊。Ｂ、遺囑附件。Ｃ、人。
        Ｄ、清冊。Ｅ、定。Ｆ、92.2.20 之2 與遺囑中之88年
        3月20日之2極為相近。
    5 、如可證明陳國山係遺囑之書寫人，因非陳練親筆，即與
        自書遺囑之要件不符，如陳國山代筆遺囑，又未載明代
        筆之旨，又未有3 人以上之見證人（只有2 位見證人）
        ，均與民法第1190條及第1194條之規定不符。
  （四）、陳練之「遺囑」及「土地分配書」均非陳練之筆跡:
    1 、被告辛○○於95年4 月26日稱「這張土地分配書是我爸
        爸用他自己名義寄給我，所以我就認為是我父親寫的，
        亦告訴其他兄弟姊妹說是我爸爸寫的」，即已質疑土地
        分配書非陳練之筆跡。另被告壬○○亦稱「遺囑的字跡
        與90年偵字第1763號案卷第85頁到87頁陳國山之字跡相
        同」，並於95年4 月26日答辯五狀稱依肉眼觀察，陳國
        山之筆跡與陳練遺囑、陳練土地分配書上之字跡相同，
        令人高度懷疑陳練遺囑、陳練土地分配書係均出自陳國
        山之手。
    ２、雖鈞院將上開3個文件，送法務部調查局鑑定，經於95
        年6 月21日調科貳字第09500274230 號通知書，其鑑定
        之結果為遺囑（即甲類）與土地分配同意書（即乙類）
        無法鑑定係出自同一人之手。換言之，即無法鑑定遺囑
        與土地分配書均為陳練筆跡，原告亦不能證明此2 類文
        書，均為陳練所書立，且被告等人均有爭執，原告又不
        能舉證證明為陳練書立，即不能認定此2 類文書為陳練
        所書寫，易言之，原告依遺囑請求，即無理由。
    ３、上開鑑定通知書雖認遺囑與土地分配書與陳國山筆跡不
        同，但經仔細比對，依肉眼觀察，此3 類文書均有其共
        通之特性，被告認應係陳國山之筆跡，故由此推知，遺
        囑及土地分配書即非陳練親筆。
    ４、遺囑既不能證明係陳練親筆，即與自書遺囑之要式行為
        不符，遺囑因而無效，原告依此無效之遺囑，對被告請
        求，亦無理由。
（五）、陳練在86年6 月30日罹腦中風重病，致「行動被動，肢
        體無力」，87年3 月30日罹大腸癌，更是長期臥床，不
        可能於88年3 月20日書立遺囑：
    １、依在卷遺囑，其文字在數百字，字體小，筆跡細，須有
        穩定之右手始能書寫，此依客觀判斷所得之結果，亦會
        使法官形成相同之心證，認非陳練親筆。
    ２、陳練在86年6 月28日經中國醫藥學院診斷為「腦中風、
        高血壓、肢體被動」（本院卷二第89頁），亦診斷出陳
        練「臚內出血、血腫，腦萎縮老化」（本院卷二第90頁
        ）及「行動被動、肢體無力」（本院卷二第91頁）「行
        動緩慢」（本院卷二第92頁），自斯時起陳練雖能思考
        ，但行動力已不如前，其左側偏癱，右側持續性顫抖，
        應無法很完整地寫這麼小的字。雖然在遺囑最後之「陳
        練」簽名，鑑定為陳練筆跡，但一個人從小就會寫自己
        的姓名，數十年下來，已頗熟巧，故陳練親筆，因立遺
        囑當時（88年3 月20日）又在中風2 年之後之事，陳練
        身體顫抖，應不能寫這麼多字。
    ３、陳練又在87年3 月30日罹大腸癌，經中國醫藥學院診斷
        為「解黑便，便量少，又12指腸潰瘍」（本院卷二第93
        頁），其大腸癌並已轉移到肝臟，出血已經阻塞大腸，
        應開刀切除」（本院卷二第94頁），陳練在此時，同時
        罹患腦中風及大腸癌，身體至虛弱。
    ４、陳練出院在家休養期間，與陳國山、丙○○同住，陳國
        山、丙○○命其提重物，致於87年7 月2 日又造成陳練
        腰椎壓迫性骨折（本院卷二第95頁），身體不能直立，
        前躬約至80度，是個身殘體弱的老人了。
    ５、陳練上開重病發作而住進清泉醫院，越數日即靠插管維
        生，在88年10月20日病情惡化，陳國山在未徵得被告己○（陳練配偶）或長子丁○○，或其他子女意見，竟私
        自簽立「拒絕施行心肺甦醒術志願書」（本院卷二第96
        頁）（依醫院內規，須配偶己○、長子丁○○同意），
        陳練旋於88年10月21日亡故。陳國山之此作為，令陳練
        其他子女懷疑，因陳練遺囑中所載，陳國山可獲得2 分
        之1 之財產，陳練死亡陳國山直接受惠。更讓人懷疑陳
        練之遺囑完全是陳國山一人貪念之中逼迫陳練簽名，以
        獲取不法利益。雖此為推測，但在其他兄弟姊妹間均認
        這個推論是真實的。
    ６、上開就陳練病歷之陳述，係被告壬○○、辛○○、乙○○3 人於95年8 月8 日親自拜訪中國醫藥學院當初醫治
        陳練之醫師鄭庚申所獲得之情形，鄭醫師並告稱陳練中
        風及大腸癌病況嚴重，尤其是肢體被動，須靠他人才能
        生活起居，尤令被告等人深信，陳練在病中不會書立那
        樣的遺囑，所以被告均認遺囑是假的。
三、綜上，被告己○、戊○○、甲○○、丁○○、壬○○、乙○○、辛○○、庚○○（下稱被告己○等8 人）均聲明駁回原
    告之訴。
參、被告丙○○經合法通知、無正當理由未於言詞辯論期日到場
    ，亦未提出書狀作何述。爰依原告之聲請，由其一造辯論判
    決之。
肆、法院之判斷：
一、原告起訴主張苗栗縣竹南鎮○○段第52、181 、281 、282
    、271 號土地原為被告及訴外人陳國山之被繼承人陳練所有
    （所有權全部）、同鎮○○段第367 、371 、374 、452 、
    452 之1 號土地原為陳練應有部分各18分之1 。陳練於88年
    10月21日死亡，被告及訴外人陳國山為陳練之全體繼承人等
    情，業據原告提出土地登記謄本、戶籍謄本等為證，且為被
    告等人所不爭執，自堪信為真實。
二、本院於95年8 月16日言詞辯論期日依民事訴訟法第268 條之
    1 第2 項規定協同兩造整理並協議簡化爭點為（一）、原告
    以遺囑執行人身分起訴，其是否為適格之當事人？（二）、
    系爭遺囑是否符合自書遺囑之要件？兩造協議簡化之爭點，
    依同法第271 條之1 準用同法第270 條之1 第3 項，兩造應
    受其拘束，本院得僅就兩造協議簡化後之爭點予以審究。
三、爭點（一）：原告以遺囑執行人身分起訴，其是否為適格之
    當事人？
（一）、按遺囑執行人有管理遺產，並為執行上必要行為之職務
        ，遺囑執行人因前項職務所為之行為，視為繼承人之代
        理；繼承人於遺囑執行人執行職務中，不得處分與遺囑
        有關之遺產，並不得妨礙其職務之執行，民法第1215及
        1216條分別定有明文。依前揭法條規定，繼承人對於與
        遺囑有關之遺產不得處分，其處分權顯然受有限制。而
        與遺囑有關之遺產涉訟，遺囑執行人有管理遺產之權限
        ，其為管理遺產及執行必要之行為，自應有訴訟實施權
        。是以，遺囑執行人就遺囑範圍內之遺產而涉訟者，其
        應為適格之當事人。
（二）、被繼承人陳練之所有繼承人包含訴外人陳國山在內，已
        辦妥公同共有之繼承登記，陳國山與全體被告為系爭土
        地之公同共有人，雖因公同共有關係而涉訟者需共有人
        全體一同起訴或一同被訴，或由有權代表共有人之一人
        或數人起訴或被訴始可，惟此為公同共有之對外關係，
        本件公同共有人之一即繼承人陳國山與其他繼承人之利
        害關係相反，本不應一同列為被告，且本件係全體公同
        共有人之內部關係涉訟，與前述之公同共有之對外關係
        涉訟不同，自無將陳國山亦列為被告之必要。綜上，本
        件並無當事人不適格之情形。
四、爭點（二）：系爭遺囑是否符合自書遺囑之要件？
（一）、按自書遺囑者，應自書遺囑全文，記明年、月、日，並
        親自簽名，民法第1190條定有明文。
（二）、系爭遺囑陳練簽名筆跡，與86年11月25日陳練土地分配
        書、83年6 月13日土地分配表、竹南鎮農會印鑑卡等之
        陳練簽名筆跡相符，此有法務部調查局90年10月8 日發
        文之鑑定通知書1 份附卷可證。（本院卷一第142 頁）
        。系爭遺囑之字跡與86年11月25日陳練之土地分配書字
        跡，經法務部調查局鑑定結果，研判應出於同一人手筆
        ，此亦有該局95年2 月15日之鑑定通知書1 份附卷可稽
        。又，系爭遺囑之字跡與訴外人陳國山之刑事聲請狀（
        前揭檢察署90年度偵字第1763號卷第85至87頁）字跡，
        筆劃特徵不同，復有法務部調查局95年6 月21日之鑑定
        通知書1 份附卷可參（本院卷二第58頁）。被告壬○○
        （兼被告己○、丁○○、戊○○及甲○○之訴訟代理人
        ）於93年10月27日之民事答辯（二）狀陳稱86年11月25
        日之土地分配書，係陳練親自書寫（本院卷一第138 頁
        ）。雖被告壬○○等7 人於95年8 月28日之言詞辯論狀
        改稱前揭土地分配書並非陳練所寫云云（本院卷二第
        109 頁）。惟查，被告壬○○等人於法務部調查局就系
        爭遺囑鑑定3 次之期間，或陳稱土地分配書為陳練親自
        書寫或未予爭執，卻於法務部調查局3 次鑑定之後，始
        改稱土地分配書並非陳練所寫，其所辯尚難採信。
（三）、至於被告壬○○等人要求就陳練遺囑與陳練土地分配書
        二份文件逐字鑑定，雖經法務部調查局函覆稱因兩者除
        了95年2 月15日已鑑定之文字外，並無其他相同之文字
        可資比對，故無法為逐字之鑑定。惟依法務部調查局95
        年2 月15日之鑑定書所載，陳練遺囑與陳練土地分配書
        中所出現之相同文字（如函附之鑑定分析表），經字跡
        比對後，認為兩者筆劃特徵相同，研判應出於同一人之
        手。因此，自不能因兩者無法為逐字之比對，即認系爭
        遺囑並非陳練親自書寫。
（四）、系爭遺囑之見證人巫月嬌（即巫心媛）、張弘松於偵查
        時具結證稱系爭遺囑確實為陳練所書寫，渠二人簽名見
        證。（同上檢察署89年度他字第237 號卷第76至79頁）
        。證人巫心媛於95年9 月6 日本院言詞辯論期日並詳證
        稱：「（上面見證人巫月嬌三字是否你簽的？）是我簽
        的。．．．（遺囑是誰寫的？）陳練寫的。（是何時寫
        的？）忘了那一年，我有看到他寫。（陳練是拿別人寫
        好的遺囑來簽名，還是從頭到尾每一個字都是陳練寫的
        ？）我有看到他在寫，我在旁邊走來走去，因為張弘松
        的太太在樓上煮飯，我有時去幫忙，就走來走去。（當
        時陳練的子女有在場否？）好像是陳國山或丙○○在場
        ，一個人或二個人在場我忘了。（陳練有說為何要寫遺
        囑否？）陳練有講，但講些什麼我忘了，當天是張弘松
        的太太說要請我吃飯，我先到張家，後來陳練才來，他
        跟誰一起來我忘了，張弘松的太太是陳練的乾女兒。（
        陳練當時可以走路否？）當時他可以走路，當時他是有
        住院，但進進出出的。（他當時講話清楚否？）清楚，
        我有跟他講話。（他有說他財產如何分配否？）我忘了
        。（遺囑上說他所有財產都要給陳國山繼承，這是陳練
        本人的意思嗎？）他當時如何說我忘了。．．．（陳練
        當時有吃飯否？）有。（陳練當時真的可以寫字嗎？）
        可以，我有看到他在那裡寫。（是否陳練的兒子寫好遺
        囑叫陳練簽名，還是從頭到尾都是陳練自己寫的？）是
        陳練自己寫的，他寫的很久，但寫的多久我忘了。（寫
        遺囑是很重要的事，何以你會在遺囑上簽名？）陳練說
        他要把財產分給他兒子，他叫我簽名，因為我有看到他
        在寫遺囑，所以我才簽名，我也不知道他到底有多少財
        產。（有看過陳練在走路否？他走路的樣子請描述。）
        有，他當時在中國醫藥學院住院，有進進出出，他沒有
        用枴杖，他走路的時候有一點駝背，他出院的時間都是
        自己可以走，但他不舒服時就會去住院。」等語。是以
        ，被告壬○○等人所稱：陳練於88年3 月間應已嚴重生
        病無法寫字云云，尚非可採。且證人巫心媛、張弘松與
        陳練間具有相當之情誼，陳練書立遺囑將全部財產由其
        子陳國山一人繼承，茲事體大，證人應不致為虛偽之陳
        述。再綜觀遺囑全文，其所用筆墨色澤相同，字跡大小
        、間距及運筆力道，極為均勻。最後一行「中華民國八
        十八年三月二米十日」，其「年」與「月」之間，剛好
        僅能書寫1 個「三」字，但「月」與「日」之間，卻有
        較長之間隔，恰好容納「二米十」3 個字（「米」係代
        表誤寫之字），顯見並非他人預寫「中華民國年月日」
        後，再由陳練在空格處填載數字。綜上，被告壬○○等
        人所辯系爭遺囑係他人填寫後，再由陳練簽名云云，不
        足採信。從而，原告主張依系爭遺囑及繼承法則，請求
        判決如主文所示，洵屬有據，應予准許。
五、結論：原告之訴為有理由，依民事訴訟法第385 條第1 項前
    段、第78條、第85條第2 項，判決如主文。
中    華    民    國    95    年    10    月    31    日
                  民事庭法  官  張淑芬
以上正本係照原本作成
如對本判決上訴，須於判決送達後20日內向本院提出上訴狀
                        書記官  萬碧蓮
中    華    民    國    95    年    11    月    1    日


司法院資訊處製作；財團法人民間司法改革基金會備份。
